最高法院民事判決　　　　　　　　　　　　　　　八十八年度台上字第三一五五號
　　上　訴　人　戊○○
　　　　　　　　癸○○
　　　　　　　　乙○○
　　　　　　　　丙○○
　　　　　　　　己○○
　　　　　　　　子○○
　　　　　　　　甲○○
　　　　　　　　丁○○
　　　　　　　　福元百貨股份有限公司
　　右　一　人
　　法定代理人　陳清福
　　共　　　同
　　訴訟代理人　王傳賢律師
　　上　訴　人　壬　○
　　　　　　　　辛○○
　　　　　　　　庚○○
　　被 上訴 人　晨盟產業股份有限公司
　　法定代理人　顏成洲
　　訴訟代理人　余銀德律師
右當事人間請求分割共有物事件，上訴人對於中華民國八十七年十月十二日台灣高等
法院台中分院第二審判決（八十七年度上字第一二九號），提起上訴，本院判決如左
：
    主  文
原判決廢棄，發回台灣高等法院台中分院。
    理  由
查被上訴人提起本件分割共有物之訴，其訴訟標的，對於共同訴訟之各人必須合一確
定。故本件雖僅由上訴人戊○○、癸○○、乙○○、丙○○、己○○及福元百貨股份
有限公司（下稱福元公司）提起第三審上訴（按：上訴人子○○、甲○○、丁○○在
原審曾委任有特別代理權並住居原法院所在地之律師為訴訟代理人，該三人上訴期間
應不扣除在途期間，其上訴均已逾期），但其上訴之效力，依民事訴訟法第五十六條
第一項第一款規定，應及於同造未提起上訴及上訴逾期之子○○、甲○○、丁○○、
壬○、辛○○、庚○○等六人（按：上訴人辛○○、庚○○之被繼承人林山於民國八
十六年二月十四日死亡，該二人在第一審承受訴訟。又上訴人丁○○之被繼承人林湯
於於八十七年一月十三日死亡，該上訴人在原審經被上訴人聲明為承受訴訟人），爰
將之併列為上訴人，合先說明。
本件被上訴人主張：坐落台中縣清水鎮○○段下湳子小段一四七之一二號及一四七之
三四號土地為伊及上訴人所共有，該土地使用分區經編定為工業區，在使用目的上並
無不能分割之情形，兩造亦未以契約訂有不分割之期限，又未能達成分割之協議等情
，爰依民法第八百二十三條第一項規定，求為准予分割系爭共有土地之判決。
上訴人戊○○以次十二人除上訴人壬○表示願按如原判決附圖所示方案為分割外，其
餘上訴人則以：系爭共有土地，共有人間原有分管之協議，伊等在分管土地上所蓋建
之房屋所占用之土地曾經共有人蓋章同意伊等使用，被上訴人繼受其前手之共有權，
自不得請求分割系爭土地等語，資為抗辯。
原審將第一審所為駁回被上訴人請求分割共有物之判決廢棄，改判如其所聲明，無非
以：本件兩造共有之土地，並未約定不分割之期限，共有人出具土地使用同意書由他
共有人建築房屋，未必即為訂有不分割期限之契約，該共有人間之分管契約，並不影
響共有物之分割，被上訴人請求分割系爭共有土地，並無不合。又系爭土地除如第一
審判決附圖(二)所示Ａ、Ｃ部分為空地、Ｆ部分為道路外，餘均有建物，同附圖所示Ｂ
、Ｄ、Ｅ部分各為上訴人甲○○、乙○○、辛○○、庚○○所有樓房，同附圖所示Ｇ
部分原為訴外人協美棉業股份有限公司所有之鐵皮廠房，現為上訴人福元公司所使用
，此情業據第一審法院會同地政機關勘測明確，製有勘驗筆錄及測量圖可憑。其中上
訴人甲○○、乙○○、丁○○使用土地之面積超過其應有部分甚多，爰斟酌上述上訴
人使用情形，自北至南，依兩造應有部分面積，依原判決附圖所示之方案准予分割，
其地上房屋並應由分得土地之人與房屋所有人協商解決等詞，為其判斷之基礎。
按定共有物之分割方法，固得由法院自由裁量，但亦須以其方法適當，並經斟酌各共
有人間相互之利益及兼顧該共有土地在經濟上之利用價值者為限。查系爭共有土地如
第一審判決附圖(二)所示ＢＤＥＧ部分建有樓房及鐵皮廠房，上訴人甲○○、乙○○、
丁○○使用該土地超過其應有部分甚多，該土地原共有人訂有分管契約並經共有人出
具土地使用同意書由部分共有人建屋，既為原審所認定，則原審逕依原判決附圖所示
之方案，將共有土地自北至南及按兩造應有部分比例面積而予分割，並就該地上房屋
責由分得土地之人與房屋所有人協商解決，能否謂其分割方法為適當，已滋疑問。原
審未遑斟酌各共有人之利益及系爭土地經濟上之利用價值，並兼顧上訴人子○○、甲
○○、乙○○、辛○○、庚○○等人一再表明被上訴人前手出具土地使用同意書與其
建屋及系爭土地訂有分管契約等情，進一步推求，遽為上開不利於上訴人分割共有物
之判決，亦嫌速斷。又分割共有物以消滅共有關係為目的，除部分共有人仍願維持其
共有關係外，應將土地分配於各共有人單獨所有。查上訴人辛○○、庚○○就系爭土
地之分割似未表示仍繼續保持共有。原審見未及此，竟判命該二人分得如原判決附圖
所示部分土地仍保持共有，尤有可議。上訴論旨執以指摘原判決不當，求予廢棄
，不能認為無理由。
據上論結，本件上訴為有理由，依民事訴訟法第四百七十七條第一項、第四百七十八
條第一項，判決如主文。
中      華      民      國    八十八    年     十二     月      九      日
                              最高法院民事第六庭
                                  審判長法官  朱  錦  娟
                                        法官  蘇  茂  秋
                                        法官  蘇  達  志
                                        法官  顏  南  全
                                        法官  陳  碧  玉
      右正本證明與原本無異
                                              書  記  官
中      華      民      國    八十八    年     十二     月    二十一    日
